臺灣高雄地方法院刑事判決　　　　　　　　　　　　九十一年度訴字第一一七四號
　　公　訴　人　臺灣高雄地方法院檢察署檢察官
　　被　　　告　乙○○
　　選任辯護人　樓嘉君
右列被告因違反公職人員選舉罷免法等案件，經檢察官提起公訴（九十一年度選偵字
第二八號），本院判決如左：
    主  文
乙○○意圖使候選人不當選，以文字傳播不實之事，足以生損害於公眾或他人，處有
期徒刑肆月，如易科罰金，以參佰元折算壹日。褫奪公權壹年。緩刑貳年。
    事  實
一、乙○○、甲○○均為民國九十一年一月高雄縣燕巢鄉鄉長候選人（甲○○係當時
    在任而欲尋求連任之燕巢鄉鄉長），乙○○為求自己順利當選及使甲○○不當選
    ，竟於同年一月間之競選期間，製作競選文宣上載：「角宿納骨塔，肥了廠商，
    瘦了燕巢人」、「如果圖利廠商四十六點八億以上，這些利益有多少人參與分配
    呢？（其中誰涉及貪污？）」、「假設用買票當選鄉長來興建角宿納骨塔＝圖利
    廠商四六點八億，有可能的背後利益分配結果將是─鄉長插股百分之二十，有利
    頭九點三六億（扣掉五千元＼票×二萬人＝一億元買票，還可賺八點三六億元。
    ）」、「鄭復臨（係在甲○○之前之前任燕巢鄉鄉長）的二點四億是鄉公所收入
    ；甲○○的四六點八億卻是承包商收入」、「若用這樣的方式選鄉長，真划算？
    ！但是燕巢鄉的百姓可就慘了！」等不實之文字內容，並將此等文宣於同年一月
    十七日利用報紙夾帶或利用不知情人員（不能證明其亦明知文宣內容不實而與被
    告有犯意聯絡）散發之方式分送於不特定之民眾及該鄉選民，足以生損害於公眾
    對於鄉長候選人甲○○之評價正確性及該次選舉之純正性與甲○○。
二、案經甲○○訴由臺灣高雄地方法院檢察署檢察官偵查起訴。
    理  由
一、訊據被告乙○○固坦承於右揭時地印製並散發前述內容文宣之事實，惟矢口否認
    有意圖使告訴人甲○○不當選及毀損其名譽之犯行，辯稱：角宿納骨塔的興建與
    否，事關燕巢鄉民權益重大，係屬可供社會大眾公評之事，且因當時民間很多人
    都這樣說，所以我才在文宣上作此表述，並無使他不當選或誹謗之意思，且告訴
    人以ＢＯＴ方式讓廠商興建納骨塔，條件不利於鄉公所，實有圖利廠商之嫌云云
    。經查：
（一）右揭事實業據告訴人甲○○指訴明確，並有右揭文宣多份（附於偵查卷內）及
      現場相片三紙在卷可憑。
（二）被告雖一再供陳：被告係得合理地懷疑告訴人有圖利廠商之嫌云云，並提出「
      鄭復臨給燕巢鄉親的公開信」、「甲○○宣布不建燕巢鄉納骨塔」之競選文宣
      」、甲○○代表鄉公所於八十八年四月十五日與廠商簽訂之「納骨塔投資契約
      書」（以下簡稱系爭契約）、內政部與高雄縣政府分別於八十九年二月十八日
      、同年四月二十六日、同年五月八日發文之函文等為憑。查上開「納骨塔投資
      契約書」中係記載「納骨灰（甕）櫃十萬位以上」，然並未明確約定將來預計
      興建幾門納骨塔位，此外，其餘約定之興建方式，尚無明顯不合理之處，而所
      謂之「ＢＯＴ」興建模式，乃目前政府工程中大量採用之方式，尚難遽認有圖
      利廠商之嫌；而鄭復臨之公開信中僅提及告訴人「將納骨塔原先的八千骨灰位
      擴增至十五萬骨灰位」等語，然信中未提出相關佐證數據或資料，亦未指述告
      訴人有何貪污、圖利之具體事證；而內政部、高雄縣政府之函文，乃上開機關
      於告訴人擔任鄉長期間與燕巢鄉公所之往返公文，內容係關於系爭契約有違反
      土地法第二十五條等相關函示、法令之情形，嗣並因考量該計畫（契約）已無
      法順利推展施工，為顧及地方和諧及延宕多時而產生不必要之困擾，而告知予
      以停建等情（詳參本院卷所附函文），亦難據以認定告訴人有何貪污或圖利廠
      商之情；至告訴人本身印製載有「停建納骨塔」內容之競選文宣，自不包含告
      訴人涉有貪污、圖利廠商情形之資料。綜上，被告辯稱：係依上開資料因而得
      合理懷疑被告有貪污及圖利廠商之嫌云云，顯係卸責之詞，不足採信。況當時
      參與該次鄉長選舉之人僅有被告及告訴人二人，為其二人所自承，被告在競選
      期間未經調查且不能證明為真實之不實事項充作文宣內容，其用語雖均為質疑
      之語句，又部分語句中未直指告訴人甲○○姓名，然告訴人係當時尚未卸任之
      在任鄉長，乃燕巢鄉裡人盡皆知之事，是被告右揭文宣整體內容之指摘顯然足
      以特定所指對象為告訴人甲○○無疑。
（三）按於選舉期間，各候選人個人品德操守如何係可受公評之事，惟個人名譽亦屬
      法所保障之法益，故刑法第三百十條第三項（對於所誹謗之事能證明其為真實
      者，不罰。但涉於私德而與公共利益無關者，不在此限）及同法第三百十一條
      各款（第三款係：以善意發表言論，而對於可受公評之事而為適當之評論者）
      之規定，即提供作為言論自由與個人名譽二者間之平衡標準。故行為人之行為
      若該當刑法第三百十條第一項、第二項之刑法上誹謗罪之構成要件且未能證明
      為真實之情況下，則須能證明其係以「善意」發表言論，始能依上開刑法第三
      百十一條之規定阻卻違法。惟如前所述，被告並未能就告訴人如何利用角宿納
      骨塔興建一事貪污，如何圖利自己與廠商，如何買票當選鄉長，及如何插乾股
      等情舉證證明其真實性，復未能提出其他證據資料，足使一般人認其有相當理
      由確信為真實；再者，被告於文宣中指摘告訴人「如果圖利廠商四十六點八億
      以上，這些利益有多少人參與分配」、「鄉長插股百分之二十，有利頭九點三
      六億」、「甲○○的四六點八億是承包商收入」等語，已明顯暗示甲○○乃圖
      利廠商、藉以貪污，利用職權圖利自己與建設公司之情，足以使選民對於告訴
      人之操守產生懷疑，並進而影響選民投票之傾向，參諸文宣上「插股有利頭」
      、「貪污」、「圖利」、「買票」等用語，客觀上均足以詆毀、貶損告訴人人
      格尊嚴及聲譽，已超出善意適當評論之限界，顯非善意對於可受公評之事發表
      言論，並為適當之評論，是被告之行為尚與刑法前述不罰規定之要件不符。從
      而被告於與告訴人競選鄉長期間，以上開文字內容攻訐告訴人，其欲使告訴人
      不當選之意圖甚明。
綜上所述，被告確於未經查證且未能證明所指述情節為真實之情形下，意圖使告訴人
不當選燕巢鄉長，惡意印製載有右揭文字之文宣而散布並傳述足以毀損告訴人名譽之
不實事項，其罪證明確，犯行洵堪認定。
二、按公職人員選舉競選期間，意圖使某候選人不當選，以文字、圖畫或他法，散布
    謠言或傳播不實之事，足以生損害於該候選人之名譽時，雖同時符合刑法第三百
    十條第一項或第二項之誹謗罪與選罷法第九十二條之意圖使候選人不當選傳播不
    實事實罪之犯罪構成要件，因係法規之錯綜關係，致一個犯罪行為，同時有數符
    合該犯罪構成要件之法條可以適用，應依法規競合法理，擇一適用選罷法第九十
    二條規定論處（參照最高法院八十七年度第六次民刑庭會議刑議字第二號決議）
    。故核被告所為，係犯公職人員選舉罷免法第九十二條之罪。公訴人認被告係一
    行為觸犯上開罪名及刑法第三百十條第二項之誹謗罪，並請求依想像競合犯將二
    罪從一重論處一節，依前開論述，即有未洽，應予更正敘明。而被告印製文宣後
    交由不知情（不能證明其亦明知文宣內容不實而與被告有犯意聯絡）之不詳人員
    散發，係間接正犯。審酌被告之犯罪之動機、目的、手段、所生之危害，犯罪後
    態度，及已與告訴人成立和解（有和解書一紙附於本院卷內可憑）等一切情狀，
    量處如主文所示之刑，並諭知易科罰金之折算標準，及依公職人員選舉罷免法第
    九十八條第三項規定，宣告褫奪公權一年。末查，被告前未曾受有期徒刑以上刑
    之宣告，有台灣高雄地方法院檢察署刑案資料查註紀錄表、本院被告院內索引卡
    紀錄表及台灣高等法院被告全國前案紀錄表各一紙在卷可憑，其因一時失慮為求
    勝選致觸犯本件犯行，於犯罪後已與告訴人達成和解，經此次起訴審判後，當能
    知所警惕，應無再犯之虞，另被告於該次選舉中獲勝，目前即擔任高雄縣燕巢鄉
    鄉長一情，業據其陳明在卷，是以本院認為前開對被告所宣告之刑，以暫不執行
    為適當，爰宣告緩刑二年，以勵自新。
據上論斷，應依刑事訴訟法第二百九十九條第一項前段，公職人員選舉罷免法第九十
二條、第九十八條第三項，刑法第十一條前段、第四十一條第一項前段、第三十七條
第二項、第七十四條第一款，罰金罰鍰提高標準條例第二條，判決如主文。
中      華      民      國    九十一      年      七    月    二十五    日
                                  臺灣高雄地方法院刑事第六庭
                                      法  官  周玉群
右正本證明與原本無異。
如不服本判決，應於判決送達後十日內，向本院提出上訴狀。
                                      書記官  陳瓊芳
中      華      民      國    九十一      年      七    月    二十五    日
附錄本案論罪科刑法條全文：
公職人員選舉罷免法第九十二條：
  意圖使候選人當選或不當選，以文字、圖畫、錄音、錄影、演講或他法，散布謠言
  或傳播不實之事，足以生損害於公眾或他人者，處五年以下有期徒刑。
